【裁判字號】    97,上更(一),15
【裁判日期】    971111
【裁判案由】    拆屋還地
【裁判全文】
臺灣高等法院民事判決                97年度上更(一)字第15號
上  訴  人  甲○○
訴訟代理人  黃豪志律師
被  上訴人  丁○○
            乙○○
            丙○○
共      同
訴訟代理人  林志嵩律師
上列當事人間拆屋還地事件，上訴人對於中華民國96年2月12日
臺灣宜蘭地方法院94年度訴字第82號第一審判決提起上訴，經最
高法院第1次發回更審，本院於97年6月24日言詞辯論終結，判決
如下：
    主      文
原判決關於駁回上訴人後開第二、三、四項之訴部分，並訴訟費
用之裁判除確定部分外，均廢棄。
被上訴人乙○○、丙○○應將坐落宜蘭縣五結鄉○○段331地號
土地上如附圖所示M區面積0.000522公頃之鐵皮屋、K區面積0.00
2848公頃之鐵架雨遮拆除，並應將上開土地返還上訴人。
被上訴人丁○○應將坐落宜蘭縣五結鄉○○段331地號土地上如
附圖所示I區面積0.001636公頃之磚造倉庫拆除，並應將該I區○
地○○段329地號如附圖所示A區面積0.045809公頃、同段330地
號如附圖所示B區面積0.015850公頃、同段331地號如附圖所示C
區面積0.000079公頃、同段331地號如附圖所示H區面積0.03361
1公頃之土地返還上訴人。
被上訴人應將坐落宜蘭縣五結鄉○○段331地號如附圖所示G區面
積0.004196公頃、如附圖所示J區面積0.019673公頃土地返還上
訴人。
其餘上訴駁回。
第一、二審及發回前第三審訴訟費用除確定部分外，由被上訴人
負擔十分之八，餘由上訴人負擔。
    事實及理由
一、上訴人主張：坐落宜蘭縣五結鄉○○段329、330及331地號
    土地（重測前為五結鄉○○段1352、1353、1354地號）為伊
    所有，被上訴人均無合法權源，竟於其上建有倉庫、鐵皮屋
    ，設置雨遮及闢為菜園、道路等，由被上訴人乙○○、丙○
    ○占有如附圖所示M、K區，被上訴人丁○○占有I、A、B、C
    、H區，並共同占有D、E、F、G、J區土地等情，爰本於民法
    第767條規定，求為命(一)被上訴人乙○○、丙○○將M區之鐵
    皮屋、K區之鐵架雨遮拆除，並將該M、K區之土地返還予伊
    ；(二)被上訴人丁○○將I區之磚造倉庫拆除，並將該I區及A
    、B、C、H區之土地返還予伊；(三)被上訴人丁○○、乙○○
    、丙○○將D、E、F、G、J區土地返還予伊之判決（上訴人
    超過上開部分之請求，業受敗訴判決確定，不在本院審理範
    圍）。
二、被上訴人則以：被上訴人丁○○之母簡林麵生前向上訴人購
    買上述A、B、C、D、E、F、G、H、I、J、K、L、M區範圍之
    土地（下稱系爭土地），民國 (下同)63年4月間分家時，除
    A、B、C區分予訴外人簡朝根外，餘均分予被上訴人丁○○
    。嗣由被上訴人丁○○商得上訴人同意，以上訴人名義興建
    L、M、K區之建物，再由上訴人依分棟買賣方式移轉稅籍予
    被上訴人丁○○之子即訴外人簡祺鴻及被上訴人乙○○，訴
    外人簡祺鴻再移轉予被上訴人丙○○。至於D、E、F、G、J
    區○道路，其中G、J專屬L區建物出入之用，D、E、F則由兩
    造通行使用。伊等本於買賣、繼承及使用借貸之法律關係，
    占有上開土地，自非無權占有。況被上訴人丁○○非A、B、
    C區土地之直接占有人，D、E、F區土地則係供兩造通行，伊
    等對該等土地既無事實上之管領力，上訴人請求伊等返還該
    等土地亦為無理由等語，資為抗辯。
三、原審為上訴人敗訴之判決，上訴人不服提起上訴。本院前審
    判決「被上訴人乙○○、丙○○應將附圖所示M區之鐵皮屋
    、K區之鐵架雨遮拆除，並將上開土地返還上訴人；被上訴
    人丁○○應將附圖所示I區之磚造倉庫拆除，並將該I區土地
    及附圖所示A、B、C、H區之土地返還上訴人；被上訴人丁○
    ○、乙○○、丙○○應將附圖所示D、E、F、G、J區之土地
    返還上訴人，並駁回上訴人其餘之上訴」。上訴人就其敗訴
    部分 (即請求被上訴人丁○○將附圖所示M區之鐵皮屋、K區
    之鐵架雨遮拆除，並將該M區、K區土地返還予上訴人；被上
    訴人乙○○、丙○○將附圖所示A、B、C、H區之土地返還予
    上訴人；及被上訴人丁○○、乙○○、丙○○將附圖所示L
    區之加強磚造房屋拆除，並將該L區土地返還予上訴人之部
    分)並未上訴最高法院而告確定；被上訴人就其等敗訴部分
    則上訴最高法院，經最高法院廢棄發回本院更審。故本件審
    理範圍僅在上訴人請求「被上訴人乙○○、丙○○將附圖所
    示M區之鐵皮屋、K區之鐵架雨遮拆除，並將該M區、K區土地
    返還上訴人；被上訴人丁○○將附圖所示I區之磚造倉庫拆
    除，並將該I區土地及附圖所示A、B、C、H區之土地返還上
    訴人；被上訴人丁○○、乙○○、丙○○將附圖所示D、E、
    F、G、J區之土地返還上訴人」之部分。
    上訴人於本院聲明：(一)原判決廢棄。(二)前開廢棄部分，(1)被
    上訴人乙○○及丙○○應將其所有坐落如附圖所示M區之鐵
    皮屋圖、K區之鐵架雨遮拆除，並將該M、K區土地返還上訴
    人。(2)被上訴人丁○○應將附圖所示I區之磚造倉庫拆除，
    並將該I區土地及附圖所示A、B、C、H區之土地返還上訴人
    。(3)被上訴人丁○○、乙○○及丙○○應將附圖所示D、E
    、F、G、J區之土地返還上訴人。
    被上訴人於本院答辯聲明：上訴駁回。
四、兩造不爭執之事實：
  (一)宜蘭縣五結鄉○○段329號重測前為雙結段1352地號土地，
    及學新段330地號重測前為雙結段1353地號土地，及學新段
    331地號重測前為雙結段1354地號土地，均為上訴人所有。
  (二)系爭土地上之使用現況，經宜蘭縣羅東地政事務所測量結果
    ，同段329地號如附圖所示A區為菜園（面積0.045809公頃）
    、同段330地號如附圖所示B區為菜園（面積0.015850公頃）
    、同段331地號如附圖所示C區為菜園 (面積0.000079公頃）
    同段329地號如附圖所示D區○○○○○道路（面積0.001146
    公頃)、同段331地號如附圖所示E區○○○○○道路（面積0
    .007424公頃)、同段330地號如附圖所示F區○○○○○道路
    （面積0.006563公頃) 及同段331地號如附圖所示G區為被上
    訴人通行道路（面積0.004196公頃）、H區為菜園（面積0.0
    33611公頃)、I區為磚造倉庫 (面積0.001636公頃）、J區為
    空地（面積0.019673公頃)、K區為鐵架雨遮（面積0.002848
    公頃)、L區為加強磚造房屋（面積0.026288公頃）、M區為
    鐵皮屋（面積0.000522公頃）。
  (三)如附圖所示系爭331地號土地上之I區磚造倉庫部分，為被上
    訴人丁○○所建。
  (四)如附圖所示系爭331地號土地上之L區兩層樓加強磚造房屋之
    門牌號碼為宜蘭縣五結鄉○○路28之2號，屬未保存登記之
    建物，由被上訴人丁○○出資原始起造。
  (五)如附圖所示L區之建物為主建物，M區鐵皮屋、K區之鐵架雨
    遮與L區建物相接連，雖非磚造建物之成分，但常助L區磚造
    建物之效用 (供貯藏遮雨用)，而同屬一人且性質上屬L區建
    物之從物。
五、按以無權占有為原因，請求返還土地者，占有人對土地所有
    權存在之事實無爭執，而僅以非無權占有為抗辯者，土地所
    有權人對其土地被無權占有之事實無舉證責任，占有人自應
    就其取得占有係有正當權源之事實證明之。又，請求返還所
    有物之訴，應以現在占有該物之人為被告，如非現在占有該
    物之人，縱令所有人之占有係因其人之行為而喪失，所有人
    亦僅於此項行為具備侵權行為之要件時，得向其人請求賠償
    損害，要不得本於物上請求權，對之請求返還所有物 (最高
    法院29年上字第1061號判例參照)。查：
  (一)上訴人是否出售如附圖所示A至M之系爭土地予被上訴人之母
    簡林麵？
  1.被上訴人抗辯稱系爭土地如附圖所示A至M區範圍之農地，係
    被上訴人丁○○之母簡林麵於生前約民國60年間出資向上訴
    人購買，並於63年4月間簽署之「分立鬮書」中，將系爭土
    地分配予被上訴人丁○○及訴外人簡朝根等情，並提出分立
    鬮書為證 (見原審卷(一)第101頁至第104頁，正本外放)。觀
    之分立鬮書敘文記載：「仝立鬮書合約等人長房簡文堂、次
    房簡仙通、房簡阿春、肆房簡阿埤、伍房丁○○、陸房簡
    朝根、柒房簡阿朝、捌房簡義則等稱謂九世同居…經各子房
    協議成立鬮分…茲將分攤條件列於如后：一、土地：…9.向
    甲○○購買之自耕地0.1700公頃，其中0.0700公頃給與陸房
    所有，其餘0.1000公頃給與伍房所有 (即西側部分)，各無
    異議批明」。及依證人即分立鬮書之代筆人邱垂雲亦於原審
    證稱：「當時被上訴人（按係指被上訴人丁○○）兄弟眾多
    ，我是地方人士，被上訴人的母親希望我去代為書寫，將土
    地分配的情形製作分立鬮書…我是聽被上訴人的母親跟他們
    兄弟說有向甲○○購買土地，我就照他們所說的書寫，至於
    購買土地的當時我不知道，我是在書立分鬮書時才知道的。
    …我用原子筆寫的，我當時寫9份，見證人並沒有，當時用
    複寫紙，分2次書寫，內容都一致，分立鬮書上面的當事人
    的姓名都是我寫的，印章是當場蓋的，當時所有人都在場親
    自用印，每個人都蓋9份，書立分立鬮書時應該有說系爭土
    地的購買價金為何，但是時間很久，已經不記得。…依據分
    立鬮書內容所寫應該指5房分得西邊的土地，剩下的分給6房
    。至於詳細位置就是目前L區的房屋分給5房，約一分地，剩
    餘的七釐地給6房。…被上訴人的母親跟我說是向甲○○購
    買，至於購買的時間她沒有說，我記得說買了一分七釐地。
    …購買前是上訴人自己耕種，購買後被上訴人就蓋房子。
    」等語（見原審卷(一)第187頁至第189頁），可證明分立鬮書
    之真正。
  2.證人簡義則於原審證稱：是我母親簡林麵跟上訴人購買的，
    時間很久，我不記得確實時間，至少有30年，錢有付清楚，
    也不記得怎麼給錢，後來我們分家時，就把系爭三筆土地分
    給被上訴人；證人簡阿朝證稱：是我母親簡林麵購買的，時
    間很久，對方是曹阿西跟我們接洽的，購買的價金我不清楚
    ，錢一定有付清，因為當時我們都有在外面工作，是我二哥
    說土地買下來將來可以分配等語。證人即簡朝根之子簡明哲
    證稱：我是六房簡朝根的兒子，我父親已經過世，…複丈成
    果圖A、B、C區的菜園，是我父親分得的，因為有分立鬮書
    由我繼承這區土地…沒有權狀。當初是我的祖母向上訴人購
    買，至於購買的時間、價金我都不清楚…等語（見原審卷(一)
    第181頁、第183-185頁、第186頁），固可證明被上訴人母
    親簡林麵將系爭土地鬮分予5房即被上人丁○○及6房簡朝根
    之情事，惟就買受系爭土地之情形，或因證人當時均在外面
    工作，未親見親聞，或因對於買賣價金之重要之點不明瞭，
    或與被上訴人間有高度利害關係，故渠等所為土地係其母親
    簡林麵跟上訴人購買云云，即不可採信。
  3.證人邱垂雲於原審證稱：「…被上訴人的母親跟我說是向甲
    ○○購買，至於購買的時間她沒有說，我記得說買了一分七
    釐地。…購買前是上訴人自己耕種，購買後被上訴人就蓋房
    子。」等語（見原審卷(一)第189頁、第183-185頁、第186頁
    ），固可證明被上訴人母親簡林麵曾傳述其向上訴人買受系
    爭土地之情形，然此為傳聞證據，證據力薄弱。更何況，證
    人邱垂雲於原審亦證稱：「…我認識上訴人，我沒有聽上訴
    人說過有賣地給被上訴人一家人的事情」等語 (參原審卷第
    187頁)，若上訴人有出賣土地予簡林麵之事實，何以證人於
    書立鬮書後，迄至原審審理時均未曾聽聞土地出賣之情事，
    是以難憑其證言即可為有利被上訴人之認定。
  4.認定事實應憑證據，至法院採為認定事實之證據，必於訟爭
    事實有相當之證明力者而後可，若一種事實得生推定證據之
    效力者，亦必于現行法規有根據，即為現行法規所明認者而
    後可，斷不能以單純論理為臆測之根據，而就訟爭事實為推
    定之判斷 (最高法院18年上字第209號判例參照)。按，上訴
    人曾於63年11月7日向五結鄉公所申請在雙結段1352、1354
    、1354-2地號搭蓋如附圖Ｌ面積0.0000000公頃之建物 (另
    Ｌ1是被上訴人另行加蓋)，並於64年5月9日申請使用執照，
    有五結鄉公所94年8月16日五鄉建字第0940010091號函附63
    年11月11日五鄉建字第9821號建造執照申請書及64年5月13
    日五鄉建字第4147號使用執照申請書在卷可稽（參原審卷(一)
    第135頁至第165頁），該建照、使用執照之建築位置即為如
    附圖所示Ｌ區之建物，此為上訴人所不爭執（參本院前審卷
    第51頁），上訴人雖否認建照及使用執照申請書之真正，但
    有關五結鄉核發63年11月11日五鄉建字9821號建造執照及64
    年2月21日五鄉建字1545號函補發五鄉建字第9821號建造執
    照，申請人有否收受乙節，經五結鄉公所查該案因時隔多年
    已無案可稽，至於64年5月13日五鄉建字第4147號使用執照
    乙節，申請人曾於該所建築物使用執照存根「領照人簽章」
    欄內蓋章，應可佐證申請人已領取該使用執照，復有五結鄉
    公所95年7月21日五鄉建字第0950009140號函附使用執照存
    根在卷可證（參原審卷(一)第288頁至第289頁）。然上開情形
    ，僅能證明上訴人同意被上訴人丁○○在如附圖Ｌ區搭蓋農
    舍使用（此部分已判決確定），尚難據此推論被上訴人丁○
    ○之母簡林麵有向上訴人買受系爭土地之事實。故被上訴人
    抗辯上訴人曾於63年在如附圖所示L區土地申請建造執照及
    使用執照，同意被上訴人丁○○在該土地搭蓋建物，足見上
    訴人確有出售系爭土地予簡林麵云云，即不可採信。
  5.系爭農舍未辦理保存登記，上訴人於64年5月13日取得五結
    鄉公所五鄉建字第4147號使用執照後 (參原審卷(一)第145頁)
    ，於70年12月間，以分棟買賣方式變更納稅義務人為乙○○
    、簡祺鴻，有被上訴人提出宜蘭縣稅捐稽徵處羅東分處70年
    12月17日宜羅稅三字第31000號、第31001號函在卷可按（原
    審卷(一)第110頁至第111頁），並有房屋稅籍證明書2紙可稽
    (同原審卷(一)第96頁97頁)。依被上訴人丁○○所稱因農舍係
    其出資，經上訴人同意後，以上訴人名義興建，如未辦理農
    舍移轉稅籍登記，即未能保障其權利，而系爭土地苟如被上
    訴人所稱係於60年間已購買並給付價金 (見本院卷第149頁)
    ，前既未書立任何憑證，何以未於辦理房屋稅籍移轉併就系
    爭土地買賣之日期、價金等重要保障權利事項明確載明? 足
    見無買賣之情事。
  6.按，農業發展條例係於62年9月3日公佈施行，該條例第22條
    固規定「為擴大農場經營規模，防止農地細分，現有之每宗
    耕地不得分割」；另內政部於65年1月26日訂定「自耕能力
    證明書之申請及核發注意事項」作為各鄉鎮市公所核發自耕
    能力證明之準據，亦有宜蘭縣五結鄉公所97年5月26日五鄉
    農字第0970006913號函文一紙可按 (參本院卷第60頁)。惟
    ，系爭土地自60年5月3日起至農業發展條例62年9月3日施行
    前，並無不能移轉登記之情事。況被上訴人丁○○在61年1
    月27日曾以買賣為原因登記為宜蘭縣五結鄉○○段379地號
    田地之所有權人（參原審卷(一)第217頁），足見其已明瞭田
    地買賣應如何保障權利，倘被上訴人之母簡林麵確有於60年
    間，即購買系爭土地並給付價金，且依分立鬮書所示系爭土
    地大半亦分鬮予被上訴人丁○○，斯時農業發展條例尚未制
    訂，並無防止農地細分而不得分割之情事，於61年1月間辦
    理上開土地登記時，簡林麵或被上訴人丁○○即可請求上訴
    人將系爭土地移轉登記，何以未辦理登記程序，故被上訴人
    抗辯因係農地不能細分云云，亦非可信。
  7.依常情而論，土地出售應以完整區塊為是，然觀之附件之土
    地複丈成果圖所示，被上訴人所使用之土地區域，係分散於
    329地號土地一小部分 (如編號D)、330地號土地及331地號
    土地之大部分，顯與常情不合。
  8.簡家於書立鬮書時，財產多寡與是否占用系爭土地無涉，被
    上訴人以此為立證，並不可採，另被上訴人在丁○○占有使
    用如附圖I、H、A、B、C之土地雖達3、40年之久，上訴人未
    向被上訴人請求返還土地，僅係消極未行使權利，尚不得據
    此推論簡林麵有向上訴人買受系爭土地，故被上訴人抗辯上
    訴人居住坐落系爭330地號土地上即門牌號碼為宜蘭縣五結
    鄉○○路28-1號之建物，距離被上訴人居住系爭28-2號農舍
    ，以及被上訴人丁○○占有使用之土地，相距不遠，上訴人
    竟容忍達3、40年之久，足見上訴人確有出售系爭土地予簡
    林麵云云，即不可採信。
  9.綜上所述，倘系爭土地係簡林麵向上訴人所買受，依一般常
    情，就其土地坐落位置、價金等重要事項，理應立有書據，
    而此重要書據在系爭土地尚未辦理移轉登記前，被上訴人理
    應妥善保存，以為證明之用，然被上訴人卻未能提出該書據
    ，俾以證明簡林麵確曾向上訴人買受系爭土地，自難僅憑證
    人或被上訴人曾聽聞簡林麵述及曾向上訴人買受系爭土地，
    並提出己方製作將系爭土地分配予被上訴人丁○○之分立鬮
    書，遽謂上訴人已出售系爭土地予簡林麵。
  (二)系爭L區農舍係被上訴人丁○○出資，經上訴人同意後，彼
    此間成立使用借貸關係，而以上訴人名義興建，並同意被上
    訴人丁○○使用L區農舍及其後增建之L1之土地為範圍 (此
    部分已判決確定)：
  1.系爭L區農舍係被上訴人丁○○出資，以上訴人名義興建，
    且系爭農舍建築完成後，上訴人乃依分棟買賣方式將系爭農
    舍分別移轉登記予被上訴人丁○○之子簡祺鴻及乙○○，而
    丁○○與二子間就系爭農舍之法律關係實為贈與，嗣簡祺鴻
    受贈之農舍部分再移轉予丙○○，業據提出建造執照申請書
    、宜蘭縣五結鄉公所63年11月11日申請建照函、64年2月21
    日第1545號補發建照函、宜蘭縣稅捐稽徵處羅東分處70年12
    月17日宜羅稅三字第31000號、第31001號函、92年、94年宜
    蘭縣稅捐稽徵處羅東分處房屋稅繳款書、宜蘭縣房屋稅籍證
    明書、宜蘭縣稅捐稽徵處羅東分處93年11月23日宜稅羅字第
    0930013484號函、宜蘭縣稅捐稽徵處羅東分處93年度契稅繳
    款書為證（參原審卷(一)第105頁至第117頁影本）。依前揭五
    結鄉檢送上訴人申請農舍建造執照及使用執照全卷資料所示
    （參原審卷(一)第135頁至第165頁，另正本外放），系爭農舍
    之建築執照及使用執照申請書所載之起造人為上訴人，其通
    訊地址為上訴人之住所即學進路28-1號，建築地址為雙結鄉
    1352、1354、1354-2號（參原審卷(一)第135頁至第165頁），
    且五結鄉公所曾於63年11月11日以五鄉建字第9821號函及64
    年5月13日五鄉建字第4147號函分別通知申請名義人甲○○
    (即上訴人)前往五結鄉公所領取建造執照及使用執照，而五
    結鄉所64年5月13日五鄉建字第4147號使用執照上確有申請
    人於該使用執照存根「領照人簽章」欄內蓋有「甲○○」之
    印文，有宜蘭縣五結鄉公所95年7月21日五鄉建字第0950009
    140號函及所附該存根在卷可稽（參原審卷(一)第288頁、第28
    9頁)。故五結鄉公所既曾按址通知上訴人前往領取建造執照
    及使用執照，且使用照執亦確蓋有上訴人之印文簽收在案，
    足證上訴人確曾以其自己名義向五結鄉公所申請搭蓋系爭農
    舍至明。上訴人主張該申請資料為偽造云云，不足憑採。
  2.另上訴人將系爭農舍以分棟買賣方式變更納稅義務人為乙○
    ○、簡祺鴻部分，有宜蘭縣稅捐稽徵處羅東分處70年12月17
    日宜羅稅三字第31000號、第31001號函在卷可考（原審卷一
    第110頁至第111頁），參酌該函上已載明「分棟買賣移轉與
    簡祺鴻、乙○○名義」，且函件副本亦已抄送居住五結鄉○
    ○路28-1號之上訴人，查移轉之建物若未經地政機關辦理建
    物所有權登記，須檢附義務人之印鑑證明書，以資證明原所
    有權人出賣之意思，亦有五結鄉公所以94年12月14日五鄉財
    字第0940015469號函在卷可證（參原審卷(一)第251頁），則
    系爭未保存登記之農舍納稅義務人由上訴人變更為簡祺鴻及
    乙○○，既須提出義務人即上訴人之印鑑證明，益證上訴人
    確有同意被上訴人丁○○搭蓋系爭農舍，並配合辦理該變更
    至明。而上訴人於52年3月5日即曾為印鑑之登記，有宜蘭縣
    五結鄉戶政事務所95年7月12日五鄉戶字第0950001346號函
    檢送原審之印鑑條影本及印鑑登記證明收件簿影本等可證（
    參原審卷(一)第280頁至第283頁），是以上訴人主張其係於85
    年間，始向五結鄉公所申辦印鑑登記，不可能於70年間為系
    爭農舍所謂買賣乙事提供印鑑證明予簡祺鴻、乙○○申報契
    稅，該移轉行為亦屬被上訴人偽造文書之行為云云，即非可
    信。
  3.被上訴人丁○○因兒子做生意失敗，要新台幣（以下同）20
    0萬元處理，由上訴人向別人借錢後，將200萬元借予丁○○
    ，目前丁○○尚未返還等情，為上訴人所自認 (參原審卷第
    193頁)，苟被上訴人丁○○未經上訴人同意而使用L區之土
    地，其當思欲取回土地，常情上，被上訴人未提供任何擔保
    情況下，其更願意向他人借用金錢供被上訴人支應，足見兩
    造間有相當情誼，上訴人之所以同意被上訴人丁○○在如附
    圖L區之土地搭蓋農舍，即係基於雙方情誼所致，則上訴人
    與被上訴人就L區之土地有成立搭蓋建物目的之使用借貸關
    係，至為明確。
  4.其使用借貸土地之範圍，雖工程設計圖上記載3筆土地之面
    積，即地號：（重測前）雙結段1352、1354、1354-2地號，
    基地面積為4,689平方公尺（見原審卷(一)第151-152頁），上
    訴人甲○○亦在建造執照申請書上蓋章，固足證其同意以包
    含重測前雙結段1352、1354、1354-2地號內之4,689平方公
    尺部分 (見原審卷第165頁)為範圍，供被上訴人計算得興建
    農舍之面積，然此係計算得興建農舍之面積，並非同意以該
    4,689平方公尺為使用範圍。
  5.又，系爭L區農舍申請建造執照及使用執照之許可建物面積
    為149.556平方公尺 (見原審卷第145頁；第151-152頁；第
    165頁)，而現有建物面積為262.88平方公尺，此有宜蘭縣羅
    東地政事務所94年4月21日土地複丈成果圖可依，二者間差
    距113.324平方公尺，有本院97年8月26日再行囑託之土地複
    丈成果圖L1在卷可按，依被上訴人所述係事後擴建而與原來
    建物成為整體 (見本院卷第122頁)，茲兩造間住所相距不遠
    ，已如前述，則於被上訴人擴建時，上訴人竟未予阻止，任
    令擴建成為現有建物，並繼續使用迄今，亦足證明上訴人基
    於兩造間之特殊情誼，同意L及L1區農舍現有建物面積262.8
    8平方公尺之土地借予被上訴人使用。至人員車輛通行部分
    ，因當時兩造情誼尚篤，係利用上訴人之土地為進出通行，
    故農舍外之其餘部分自不包括在使用借貸範圍內，故被上訴
    人抗辯應以申請之4,689平方公尺為範圍，並不可採。
  (三)被上訴人乙○○及丙○○是否有權使用如附圖M區之鐵皮屋
    及與系爭農舍相連之如附圖K區之鐵架雨遮：
    系爭Ｌ農舍旁搭建如附圖M區之鐵皮屋，及與系爭農舍相連
    之如附圖K區之鐵架雨遮係增建或搭建，此業經原審勘驗屬
    實，有勘驗筆錄及相片在卷可按 (見原審卷第47-48頁；第
    57-58頁；第60頁)，該K區之鐵架雨遮係以鐵皮固定於原有
    建物上，難以拆卸，與原有建物無可資區別之標識，併Ｌ區
    建物作為一體使用，不具構造上及使用上之獨立性；M區之
    鐵皮屋則常助原有建築物之效用，且同屬一人所有，為系爭
    Ｌ農舍之從物，被上訴人丁○○既未徵得上訴人之同意使用
    該部分土地，其雖將Ｌ區之系爭農舍事實上之處分權讓與被
    上訴人乙○○、丙○○，被上訴人乙○○、丙○○亦無占用
    M 、K區部分土地之權限，則上訴人請求被上訴人乙○○、
    丙○○將如附圖M區鐵皮屋，及K區之鐵架雨遮拆除，並請求
    返還該部分土地，應予准許。
  (四)被上訴人丁○○於如附圖所示331地號土地上H區之菜園及I
    區磚造倉庫，是否有合法占有使用該土地之權源？
    系爭Ｌ農舍旁搭建如附圖I區磚造倉庫，業經原審勘驗屬實
    ，有勘驗筆錄及相片在卷可按 (見原審卷(一)第48頁；第58-5
    9頁)，被上訴人丁○○抗辯係基於買賣及繼承關係之合法權
    源占有使用該土地，為不可採，已如前述，故被上訴人丁○
    ○於如附圖所示331地號土地上H區之菜園及I區磚造倉庫，
    自屬無合法占有之權源。準此，上訴人請求被上訴人丁○○
    拆除如附圖I區磚造倉庫，並將該土地及H區菜園土地，返還
    上訴人為有理由，應予准許。
  (五)如附圖所示329地號土地上之A區、330地號土地上之B區、33
    1地號土地上之C區，是否現為被上訴人丁○○占有使用中？
    有無占有使用權源？上訴人請求返還該部分之土地有無理由
    ？
  1.被上訴人丁○○雖否認占有使用如附圖所示A、B、C區菜園
    之土地，並抗辯稱該部分之土地依「分立鬮書」，係分配予
    簡朝根，共由其子簡明哲繼承，現土地上之菜園非被上訴人
    所有云云。按，如附圖A、B、C土地依分立鬮書雖分配予簡
    朝根，惟現由簡朝根交被上訴人管理、耕作，已經證人簡阿
    朝於原審證稱：Ａ、Ｂ、Ｃ區我不清楚是何人種植，我知道
    老六 (即簡朝根)的兒子沒有空，委託老五 (即丁○○)種植
    ，但是是歸老六所有，分立鬮書上面有寫等語。證人即簡朝
    根之子簡明哲於原審證稱：複丈成果圖Ａ、Ｂ、Ｃ區的菜園
    ，從我有記憶來就耕作，我父親也有實際耕作過，是我父親
    分得的，因為有分立鬮書，由我繼承這區土地，目前是被上
    訴人種植，因為我都在台北工作，我都是交由被上訴人管理
    、耕種，不是出租，但是土地還是歸我們所有等語在卷（參
    原審卷(一)第184頁、第185至第186頁）。按，該土地上之田
    地經整理成一畦一畦，作物管理井然有序，生長情形正常，
    係被上訴人丁○○在種植，有上訴人於原審提出之相片2幀
    在卷可按 (參原審第85頁)，丁○○對物之管領，自其與簡
    明哲內部關係觀之，並無受僱人、學徒，或其他類似關係，
    顯非受簡明哲之指示而占有，不得謂為輔助占有人 (最高法
    院65年台抗字第163號判例參照)，因之，應簡明哲為系爭A
    、B 、C區菜園土地之間接占有人，被上訴人丁○○為直接
    占有人。
  2.如附圖A至C區之土地現為被上訴人丁○○直接占有使用中，
    雖被上訴人丁○○抗辯稱該土地係簡林麵生前向上訴人購買
    之範圍，惟被上訴人未能證明其間有買賣關係，已如前述，
    則被上訴人丁○○占用如附圖所示A、B、C區之土地，既無
    合法正當權源，上訴人依民法第767條規定請求將如附圖所
    示A、B、C區之土地返還上訴人，為有理由，應予准許。
  (六)如附圖所示329地號土地上之D區土地、331地號土地上之E區
    、G區與J區土地、330地號之F區土地，是否為被上訴人3人
    占有使用？渠等有無占有使用權源？上訴人請求渠等返還該
    部分之土地有無理由？
    如附圖J區乃系爭Ｌ區房屋前之空地，另附圖D、E、F、G等
    區○地○○道路，而附圖J、G區現專屬Ｌ區建物出入之用，
    另附圖D、E、F則供上訴人及被上訴人通行之用，經原審囑
    託宜蘭縣羅東地政事務所測量，有該所94年5月9日羅地二（
    2）字第0940004643號函送如附圖所示之複丈成果圖可考，
    並有現場照片可稽（參原審卷(一)第54頁、第57頁及第58頁）
    ，且為兩造所不爭執（參本院前審卷第52頁，本院卷第49
    頁），其中被上訴人占用之J空地及G通行道路部分，雖係L
    農舍對外聯絡之道路，但L農舍外之290、291、292地號土地
    係大馬路，且被上訴人另有一門戶可通行，此經兩造陳明，
    並有相片在卷可按（參本院前審卷52頁，原審卷第58頁），
    茲被上訴人既未能證明其占用該部分道路有何合法正當權源
    ，則上訴人請求被上訴人返還，為有理由，自應准許。至D
    、E 、F部分為道路，上訴人亦通行使用，已如上述，顯見
    ，被上訴人主觀上對於該土地並未有事實上管領之支配性及
    排他性，難認有占有之事實，則上訴人請求被上訴人將該D
    、E 、F部分土地返還，為無理由，不應准許。
六、綜上所述，上訴人依民法第767條之規定，請求被上訴人乙
    ○○、丙○○應將坐落如附圖所示M、K區之地上建物拆除，
    並應將該土地返還上訴人。被上訴人丁○○應將坐落宜蘭縣
    五結鄉○○段331號土地上如附圖所示I區之內之磚造倉庫拆
    除，並應將該I區土地及如附圖所示A、B、C、H區之土地返
    還上訴人。被上訴人應將G、J區土地返還上訴人，為有理由
    ，應予准許。逾此部分請求，為無理由，應予駁回。原審就
    上開應准許部分，為上訴人敗訴之判決，尚有未洽，上訴意
    旨求予廢棄改判，為有理由，爰由本院予以廢棄改判如主文
    第二、三、四項所示。至於上訴人之請求不應准許部分，原
    判決為上訴人敗訴之判決，其理由雖與本院認定不同，惟結
    論並無二致，上訴意旨求予廢棄改判，仍應認為無理由，應
    駁回其上訴。
七、本件事證已明，兩造其餘攻擊防禦方法及未經援用之證據，
    經本院審酌後，核與本件之結論，不生影響，爰不一一贅述
    ，附此敘明。
八、據上論結，本件上訴為一部有理由，一部無理由，依民事訴
    訟法第450條、第449條第1項、第2項、第79條、第85條第1
    項前段，判決如主文。
中    華    民    國    97    年    11    月    11    日
                    民事第十五庭
                        審判長法  官  林恩山
                              法  官  陳雅玲
                              法  官  黃國忠
正本係照原本作成。
如不服本判決，應於收受送達後20日內向本院提出上訴書狀，其
未表明上訴理由者，應於提出上訴後20日內向本院補提理由書狀
（均須按他造當事人之人數附繕本）上訴時應提出委任律師或具
有律師資格之人之委任狀；委任有律師資格者，另應附具律師資
格證書及釋明委任人與受任人有民事訴訟法第466條之1第1項但
書或第2項（詳附註）所定關係之釋明文書影本。
中    華    民    國    97    年    11    月    12    日
                              書記官  董曼華
附註：
民事訴訟法第466條之1（第1項、第2項）：
對於第二審判決上訴，上訴人應委任律師為訴訟代理人。但上訴
人或其他法定代理人具有律師資格者，不在此限。
上訴人之配偶、三親等內之血親、二親等內之姻親，或上訴人為
法人、中央或地方機關時，其所屬專任人員具有律師資格並經法
院認為適當者，亦得為第三審訴訟代理人。


司法院資訊處製作；財團法人民間司法改革基金會備份。
